---
title: "Comparación de 6 Técnicas de Regresión Avanzadas"
subtitle: "Dataset: flood/train.csv | Variable objetivo: FloodProbability"
author: ""
date: "`r format(Sys.Date(), '%d de %B de %Y')`"
output:
  html_document:
    toc: true
    toc_float: true
    toc_depth: 2
    theme: flatly
    highlight: tango
    number_sections: true
    df_print: kable
---

---

# 1. Configuración e Imports

```{r imports}
suppressPackageStartupMessages({
  library(tidyverse)
  library(caret)
  library(MASS)       # rlm  — Regresión M-Robusta
  library(quantreg)   # rq   — LAD / Cuántica
  library(mgcv)       # gam  — GAM No Paramétrico
  library(glmnet)     # cv.glmnet — Ridge
  library(rstanarm)   # stan_glm  — Bayesiana
  library(knitr)      # kable — tabla comparativa
})

options(mc.cores = min(2L, parallel::detectCores()))
```

---

# 2. Preparación de Datos

```{r preparacion-datos}
datos_raw <- read_csv("data/flood/train.csv", show_col_types = FALSE)

# Renombrar columnas al esquema de trabajo
datos_raw <- datos_raw %>%
  rename(
    flood_prob          = FloodProbability,
    monsoon_intensity   = MonsoonIntensity,
    topography_drainage = TopographyDrainage,
    river_management    = RiverManagement,
    deforestation       = Deforestation,
    urbanization        = Urbanization,
    climate_change      = ClimateChange,
    dams_quality        = DamsQuality,
    siltation           = Siltation,
    agri_practices      = AgriculturalPractices,
    encroachments       = Encroachments,
    ineffective_prep    = IneffectiveDisasterPreparedness,
    drainage_systems    = DrainageSystems,
    coastal_vuln        = CoastalVulnerability,
    landslides          = Landslides,
    watersheds          = Watersheds,
    deteriorating_infra = DeterioratingInfrastructure,
    population_score    = PopulationScore,
    wetland_loss        = WetlandLoss,
    inadequate_planning = InadequatePlanning,
    political_factors   = PoliticalFactors
  )

# Seleccionar variables del modelo y eliminar filas con NA
vars_modelo <- datos_raw %>%
  transmute(
    y                   = flood_prob,
    monsoon_intensity   = monsoon_intensity,
    topography_drainage = topography_drainage,
    river_management    = river_management,
    deforestation       = deforestation,
    urbanization        = urbanization,
    climate_change      = climate_change,
    dams_quality        = dams_quality,
    siltation           = siltation,
    agri_practices      = agri_practices,
    encroachments       = encroachments,
    ineffective_prep    = ineffective_prep,
    drainage_systems    = drainage_systems,
    coastal_vuln        = coastal_vuln,
    landslides          = landslides,
    watersheds          = watersheds,
    deteriorating_infra = deteriorating_infra,
    population_score    = population_score,
    wetland_loss        = wetland_loss,
    inadequate_planning = inadequate_planning,
    political_factors   = political_factors
  ) %>%
  drop_na()

cat(sprintf("Observaciones disponibles tras drop_na: %d\n", nrow(vars_modelo)))

# División estratificada 80/20 con semilla fija
set.seed(42)
idx_train <- createDataPartition(vars_modelo$y, p = 0.80, list = FALSE)
train_raw <- vars_modelo[ idx_train, ]
test_raw  <- vars_modelo[-idx_train, ]

cat(sprintf("Entrenamiento: %d obs. | Prueba: %d obs.\n",
            nrow(train_raw), nrow(test_raw)))
```

```{r escalado}
# Centrado y escalado Z-score — ajustado SOLO con entrenamiento, aplicado a ambos
vars_cont <- c(
  "monsoon_intensity", "topography_drainage", "river_management",
  "deforestation", "urbanization", "climate_change",
  "dams_quality", "siltation", "agri_practices",
  "encroachments", "ineffective_prep", "drainage_systems",
  "coastal_vuln", "landslides", "watersheds",
  "deteriorating_infra", "population_score", "wetland_loss",
  "inadequate_planning", "political_factors"
)

preproc   <- preProcess(train_raw[, vars_cont], method = c("center", "scale"))

train_scaled              <- train_raw
test_scaled               <- test_raw
train_scaled[, vars_cont] <- predict(preproc, train_raw[, vars_cont])
test_scaled[, vars_cont]  <- predict(preproc, test_raw[, vars_cont])

y_train <- train_scaled$y
y_test  <- test_scaled$y

# Fórmula base compartida
formula_base <- y ~ monsoon_intensity + topography_drainage + river_management +
                    deforestation + urbanization + climate_change +
                    dams_quality + siltation + agri_practices +
                    encroachments + ineffective_prep + drainage_systems +
                    coastal_vuln + landslides + watersheds +
                    deteriorating_infra + population_score + wetland_loss +
                    inadequate_planning + political_factors

# Matrices de diseño para glmnet (sin intercepto duplicado)
X_train_mat <- model.matrix(formula_base, data = train_scaled)[, -1]
X_test_mat  <- model.matrix(formula_base, data = test_scaled)[, -1]

# ── Subconjunto de entrenamiento para modelos costosos ────────────────────────
# LAD es O(n²), M-Robusta es IRLS×150, GAM y MCMC escalan O(n) por paso.
# 100 K observaciones garantizan estimaciones estables con 8 predictores.
# OLS y Ridge permanecen en el dataset completo (son analíticos/vectorizados).
set.seed(42)
n_train_max <- 100000L
idx_sub     <- sample.int(nrow(train_scaled), min(n_train_max, nrow(train_scaled)))
train_sub   <- train_scaled[idx_sub, ]
y_train_sub <- train_sub$y
```

---

# 3. Entrenamiento de Modelos

## Modelo 1 — OLS (Mínimos Cuadrados Ordinarios)

```{r modelo-ols}
modelo_ols <- lm(formula_base, data = train_scaled)
summary(modelo_ols)
```

## Modelo 2 — LAD / Regresión Cuántica de la Mediana (τ = 0.5)

```{r modelo-lad}
# method = "pfn" (Frisch-Newton + preproceso): O(n log n) vs O(n²) del default "br"
# train_sub (100 K obs.) para viabilidad computacional
modelo_lad <- rq(formula_base, tau = 0.5, data = train_sub, method = "pfn")
summary(modelo_lad, se = "nid")   # se = "nid": analítico, evita bootstrap
```

## Modelo 3 — Regresión M-Robusta con pesos Huber

```{r modelo-m-robusto}
# train_sub (100 K obs.): IRLS con maxit=50 iteraciones en 880 K → varios minutos
modelo_m <- rlm(formula_base, data = train_sub,
                method = "M", maxit = 50, scale.est = "MAD")
summary(modelo_m)
```

## Modelo 4 — GAM (Regresión No Paramétrica con splines suavizados)

```{r modelo-gam}
formula_gam <- y ~ s(monsoon_intensity,   k = 5) +
                   s(topography_drainage, k = 5) +
                   s(river_management,    k = 5) +
                   s(deforestation,       k = 5) +
                   s(urbanization,        k = 5) +
                   s(climate_change,      k = 5) +
                   s(dams_quality,        k = 5) +
                   s(siltation,           k = 5) +
                   s(agri_practices,      k = 5) +
                   s(encroachments,       k = 5) +
                   s(ineffective_prep,    k = 5) +
                   s(drainage_systems,    k = 5) +
                   s(coastal_vuln,        k = 5) +
                   s(landslides,          k = 5) +
                   s(watersheds,          k = 5) +
                   s(deteriorating_infra, k = 5) +
                   s(population_score,    k = 5) +
                   s(wetland_loss,        k = 5) +
                   s(inadequate_planning, k = 5) +
                   s(political_factors,   k = 5)

# bam() es la versión de gam() optimizada para datos grandes:
# discretiza covariables y usa fREML (REML rápido) → órdenes de magnitud más veloz
modelo_gam <- bam(formula_gam, data = train_sub, method = "fREML", discrete = TRUE)
summary(modelo_gam)
```

## Modelo 5 — Regresión Ridge (λ óptimo por CV-10)

```{r modelo-ridge}
set.seed(42)
modelo_ridge <- cv.glmnet(
  x           = X_train_mat,
  y           = y_train,
  alpha       = 0,       # alpha = 0 → Ridge puro
  nfolds      = 10,
  standardize = FALSE    # predictores ya escalados manualmente
)

cat(sprintf("Lambda óptimo (lambda.min): %.6f\n", modelo_ridge$lambda.min))
plot(modelo_ridge)
```

## Modelo 6 — Regresión Bayesiana con priors normales (stan_glm)

```{r modelo-bayesiano, results='hide'}
# train_sub (100 K obs.): MCMC evalúa log-verosimilitud O(n) por paso;
# 880 K × 2 000 pasos = 1.76 B operaciones → train_sub reduce ~9× el tiempo.
modelo_bayes <- stan_glm(
  formula         = formula_base,
  data            = train_sub,
  family          = gaussian(),
  prior           = normal(location = 0, scale = 2.5, autoscale = TRUE),
  prior_intercept = normal(location = 0, scale = 10),
  prior_aux       = exponential(rate = 1, autoscale = TRUE),
  chains          = 2,
  iter            = 1000,
  warmup          = 500,
  cores           = 2,
  seed            = 42,
  refresh         = 0    # suprimir output MCMC
)
```

```{r resumen-bayesiano}
print(modelo_bayes, digits = 3)
```

---

# 4. Evaluación y Predicción en el Conjunto de Prueba

```{r evaluacion}
# Función auxiliar para métricas de regresión
calc_metricas <- function(y_real, y_pred, nombre) {
  res    <- y_real - y_pred
  rmse   <- sqrt(mean(res^2))
  mae    <- mean(abs(res))
  ss_res <- sum(res^2)
  ss_tot <- sum((y_real - mean(y_real))^2)
  r2     <- 1 - (ss_res / ss_tot)
  tibble(Modelo = nombre, RMSE = rmse, MAE = mae, R2 = r2)
}

# Generar predicciones sobre el conjunto de prueba
pred_ols   <- as.numeric(predict(modelo_ols,   newdata = test_scaled))
pred_lad   <- as.numeric(predict(modelo_lad,   newdata = test_scaled))
pred_m     <- as.numeric(predict(modelo_m,     newdata = test_scaled))
pred_gam   <- as.numeric(predict(modelo_gam,   newdata = test_scaled,
                                 type = "response"))
pred_ridge <- as.numeric(predict(modelo_ridge, newx = X_test_mat,
                                 s    = "lambda.min"))
pred_bayes <- colMeans(
  posterior_epred(modelo_bayes, newdata = test_scaled, seed = 42)
)

# Consolidar métricas
metricas <- bind_rows(
  calc_metricas(y_test, pred_ols,   "OLS"),
  calc_metricas(y_test, pred_lad,   "LAD (Cuántica τ=0.5)"),
  calc_metricas(y_test, pred_m,     "M-Robusto (Huber)"),
  calc_metricas(y_test, pred_gam,   "GAM"),
  calc_metricas(y_test, pred_ridge, "Ridge"),
  calc_metricas(y_test, pred_bayes, "Bayesiana")
)
```

---

# 5. Métricas Individuales por Modelo

## 5.1 Modelo 1 — OLS

```{r metricas-ols}
m_ols <- calc_metricas(y_test, pred_ols, "OLS")

cat(sprintf("RMSE : %.4f\nMAE  : %.4f\nR²   : %.4f\n",
            m_ols$RMSE, m_ols$MAE, m_ols$R2))

# Distribución de residuos
res_ols <- y_test - pred_ols
par(mfrow = c(1, 2))
hist(res_ols, breaks = 50, main = "OLS — Histograma de residuos",
     xlab = "Residuo", col = "#2C7BB6", border = "white")
abline(v = 0, col = "red", lwd = 2, lty = 2)
res_qq_ols <- if (length(res_ols) > 5000L) sample(res_ols, 5000L) else res_ols
qqnorm(res_qq_ols, main = "OLS — Q-Q Plot de residuos", pch = 20, cex = 0.4)
qqline(res_qq_ols, col = "red", lwd = 1.5)
par(mfrow = c(1, 1))
```

## 5.2 Modelo 2 — LAD (Cuántica τ = 0.5)

```{r metricas-lad}
m_lad <- calc_metricas(y_test, pred_lad, "LAD (Cuántica τ=0.5)")

cat(sprintf("RMSE : %.4f\nMAE  : %.4f\nR²   : %.4f\n",
            m_lad$RMSE, m_lad$MAE, m_lad$R2))

res_lad <- y_test - pred_lad
par(mfrow = c(1, 2))
hist(res_lad, breaks = 50, main = "LAD — Histograma de residuos",
     xlab = "Residuo", col = "#4DAC26", border = "white")
abline(v = 0, col = "red", lwd = 2, lty = 2)
res_qq_lad <- if (length(res_lad) > 5000L) sample(res_lad, 5000L) else res_lad
qqnorm(res_qq_lad, main = "LAD — Q-Q Plot de residuos", pch = 20, cex = 0.4)
qqline(res_qq_lad, col = "red", lwd = 1.5)
par(mfrow = c(1, 1))
```

## 5.3 Modelo 3 — M-Robusto (Huber)

```{r metricas-m-robusto}
m_rob <- calc_metricas(y_test, pred_m, "M-Robusto (Huber)")

cat(sprintf("RMSE : %.4f\nMAE  : %.4f\nR²   : %.4f\n",
            m_rob$RMSE, m_rob$MAE, m_rob$R2))

res_m <- y_test - pred_m
par(mfrow = c(1, 2))
hist(res_m, breaks = 50, main = "M-Robusto — Histograma de residuos",
     xlab = "Residuo", col = "#D01C8B", border = "white")
abline(v = 0, col = "red", lwd = 2, lty = 2)
res_qq_m <- if (length(res_m) > 5000L) sample(res_m, 5000L) else res_m
qqnorm(res_qq_m, main = "M-Robusto — Q-Q Plot de residuos", pch = 20, cex = 0.4)
qqline(res_qq_m, col = "red", lwd = 1.5)
par(mfrow = c(1, 1))
```

## 5.4 Modelo 4 — GAM

```{r metricas-gam}
m_gam <- calc_metricas(y_test, pred_gam, "GAM")

cat(sprintf("RMSE : %.4f\nMAE  : %.4f\nR²   : %.4f\n",
            m_gam$RMSE, m_gam$MAE, m_gam$R2))

res_gam <- y_test - pred_gam
par(mfrow = c(1, 2))
hist(res_gam, breaks = 50, main = "GAM — Histograma de residuos",
     xlab = "Residuo", col = "#F1A340", border = "white")
abline(v = 0, col = "red", lwd = 2, lty = 2)
res_qq_gam <- if (length(res_gam) > 5000L) sample(res_gam, 5000L) else res_gam
qqnorm(res_qq_gam, main = "GAM — Q-Q Plot de residuos", pch = 20, cex = 0.4)
qqline(res_qq_gam, col = "red", lwd = 1.5)
par(mfrow = c(1, 1))

# Gráficos de efectos suavizados (splines)
plot(modelo_gam, pages = 1, shade = TRUE, shade.col = "lightblue",
     seWithMean = TRUE, shift = coef(modelo_gam)[1],
     main = "GAM — Efectos parciales estimados")
```

## 5.5 Modelo 5 — Ridge

```{r metricas-ridge}
m_ridge <- calc_metricas(y_test, pred_ridge, "Ridge")

cat(sprintf("RMSE        : %.4f\nMAE         : %.4f\nR²          : %.4f\nLambda min  : %.6f\n",
            m_ridge$RMSE, m_ridge$MAE, m_ridge$R2, modelo_ridge$lambda.min))

# Coeficientes en el lambda óptimo
coef_ridge <- as.matrix(coef(modelo_ridge, s = "lambda.min"))
coef_df    <- tibble(
  Variable    = rownames(coef_ridge),
  Coeficiente = as.numeric(coef_ridge)
) %>% filter(Variable != "(Intercept)") %>% arrange(desc(abs(Coeficiente)))

kable(coef_df, digits = 4,
      caption = "Ridge — Coeficientes en λ óptimo (ordenados por |coef|)")
```

## 5.6 Modelo 6 — Regresión Bayesiana

```{r metricas-bayesiana}
m_bayes <- calc_metricas(y_test, pred_bayes, "Bayesiana")

cat(sprintf("RMSE : %.4f\nMAE  : %.4f\nR²   : %.4f\n",
            m_bayes$RMSE, m_bayes$MAE, m_bayes$R2))

# Intervalos de credibilidad al 90% para los coeficientes
ci_bayes <- posterior_interval(modelo_bayes, prob = 0.90)
ci_df    <- as_tibble(ci_bayes, rownames = "Parámetro") %>%
  rename(`IC 5%` = `5%`, `IC 95%` = `95%`)

kable(ci_df, digits = 4,
      caption = "Bayesiana — Intervalos de credibilidad al 90%")
```

---

# 6. Visualización: Valores Reales vs. Predichos

```{r visualizacion, fig.width=14, fig.height=9, fig.align='center'}
# Ordenar facets por RMSE ascendente (mejor modelo primero)
orden_modelos <- metricas %>% arrange(RMSE) %>% pull(Modelo)

df_plot <- bind_rows(
  tibble(Modelo = "OLS",                  Real = y_test, Predicho = pred_ols),
  tibble(Modelo = "LAD (Cuántica τ=0.5)", Real = y_test, Predicho = pred_lad),
  tibble(Modelo = "M-Robusto (Huber)",    Real = y_test, Predicho = pred_m),
  tibble(Modelo = "GAM",                  Real = y_test, Predicho = pred_gam),
  tibble(Modelo = "Ridge",                Real = y_test, Predicho = pred_ridge),
  tibble(Modelo = "Bayesiana",            Real = y_test, Predicho = pred_bayes)
) %>%
  left_join(metricas, by = "Modelo") %>%
  mutate(
    label_rmse = sprintf("RMSE=%.3f | R²=%.3f", RMSE, R2),
    Modelo     = factor(Modelo, levels = orden_modelos)
  )

# Etiquetas RMSE/R² por panel
df_labels <- df_plot %>%
  distinct(Modelo, label_rmse) %>%
  mutate(
    x_pos = min(df_plot$Real) + diff(range(df_plot$Real)) * 0.05,
    y_pos = max(df_plot$Real) - diff(range(df_plot$Real)) * 0.05
  )

# Subsamplear para renderizado (6 modelos × ~220 K obs. test = 1.3 M puntos)
set.seed(42)
df_vis <- df_plot %>%
  group_by(Modelo) %>%
  slice_sample(n = 5000L) %>%
  ungroup()

p_comparacion <- ggplot(df_vis, aes(x = Real, y = Predicho)) +
  geom_point(alpha = 0.10, size = 0.55, color = "#2C7BB6") +
  geom_abline(
    slope     = 1, intercept = 0,
    color     = "#D7191C", linewidth = 0.85, linetype = "dashed"
  ) +
  geom_smooth(
    method = "lm", formula = y ~ x, se = FALSE,
    color  = "#1A9641", linewidth = 0.70
  ) +
  geom_text(
    data  = df_labels,
    aes(x = x_pos, y = y_pos, label = label_rmse),
    hjust = 0, vjust = 1, size = 2.9, color = "gray30", fontface = "italic",
    inherit.aes = FALSE
  ) +
  facet_wrap(~ Modelo, ncol = 3, scales = "fixed") +
  scale_x_continuous(expand = expansion(mult = 0.04)) +
  scale_y_continuous(expand = expansion(mult = 0.04)) +
  labs(
    title    = "Valores Reales vs. Predichos — Comparación de 6 Modelos de Regresión",
    subtitle = paste(
      "Línea roja punteada: ajuste perfecto (45°)",
      " | Línea verde: tendencia observada",
      " | Paneles ordenados por RMSE ↑ (mejor → peor)"
    ),
    x       = "FloodProbability Real",
    y       = "FloodProbability Predicha",
    caption = "Dataset: flood/train.csv  |  Variable objetivo: FloodProbability"
  ) +
  theme_minimal(base_size = 11) +
  theme(
    plot.title       = element_text(face = "bold", size = 13),
    plot.subtitle    = element_text(size = 9, color = "gray45"),
    plot.caption     = element_text(size = 8, color = "gray55"),
    strip.text       = element_text(face = "bold", size = 10),
    strip.background = element_rect(fill = "gray93", color = NA),
    panel.grid.minor = element_blank(),
    panel.border     = element_rect(color = "gray85", fill = NA, linewidth = 0.4)
  )

print(p_comparacion)

ggsave(
  filename = "comparacion_modelos_flood.png",
  plot     = p_comparacion,
  width    = 14, height = 9, dpi = 150
)
```

---

# 7. Tabla Comparativa Final

```{r tabla-final}
tabla_final <- metricas %>%
  arrange(RMSE) %>%
  mutate(
    `#`  = row_number(),
    RMSE = round(RMSE, 4),
    MAE  = round(MAE,  4),
    R2   = round(R2,   4)
  ) %>%
  dplyr::select(`#`, Modelo, RMSE, MAE, R2)

kable(
  tabla_final,
  align     = c("r", "l", "r", "r", "r"),
  col.names = c("#", "Modelo", "RMSE ↓", "MAE", "R²"),
  caption   = "Métricas en conjunto de prueba (20%) — ordenadas por RMSE ascendente"
)
```

```{r mejor-modelo}
cat(sprintf(
  "Mejor modelo predictivo (menor RMSE): %s\nRMSE = %.4f  |  MAE = %.4f  |  R² = %.4f\n",
  tabla_final$Modelo[1],
  tabla_final$RMSE[1],
  tabla_final$MAE[1],
  tabla_final$R2[1]
))
```
